【裁判字號】    96,訴,692
【裁判日期】    970513
【裁判案由】    妨害自由等
【裁判全文】
臺灣士林地方法院刑事判決               96年度訴字第692號
公  訴  人  臺灣士林地方法院檢察署檢察官
被      告  甲○○
選任辯護人  梁治律師
被      告  戊○○
                    （另案於臺灣宜蘭監獄執行中）
上列被告因妨害自由等案件，經檢察官提起公訴（96年度偵字第
900 號），本院判決如下：
    主  文
甲○○、戊○○共同以非法方法，剝奪人之行動自由，累犯，各
處有期徒刑拾月，均減為有期徒刑伍月，如易科罰金均以銀元
佰元即新臺幣玖佰元折算壹日。
    事  實
一、甲○○曾於民國84年間因違反麻醉藥品管理條例案件，經臺
    灣板橋地方法院以83年度訴字第882 號判決判處有期徒刑四
    月及二年八月，並定應執行刑為有期徒刑二年十月確定，而
    於85年12月5 日縮短刑期假釋出監，復於假釋付保護管束期
    間之86年間因肅清煙毒條例等案件，經臺灣高等法院以87年
    度上訴字第632 號判決判處有期徒刑三年二月及三月，並定
    應執行刑為有期徒刑三年四月確定，嗣經撤銷前開假釋並接
    續執行殘刑一年七月九日，而於89年12月11日縮短刑期假釋
    出監，迄至91年7 月15日縮刑期滿執行完畢，而戊○○曾於
    90年間因毒品危害防制條例案件，經臺灣臺北地方法院以90
    年度訴字第1258號判決判處有期徒刑八月及六月，並定應執
    行刑為有期徒刑一年確定，又於91年間因竊盜案件，經本院
    以91年度士簡字第730 號判決判處有期徒刑六月確定，復於
    92年間因毒品危害防制條例案件，經臺灣高等法院以92年度
    上訴字第2962號判決判處有期徒刑八月確定，嗣因接續執行
    前開案件而於94年4 月27日縮刑期滿執行完畢，猶不知悔改
    ，緣甲○○之舅丁○○因停車場經營權糾紛而遭丙○○毆打
    ，詎甲○○為使其舅丁○○取得該停車場經營權，竟於94年
    11月12日10時30分許，夥同戊○○及綽號「善子」之真實年
    籍不詳之成年男子共同基於剝奪他人行動自由之犯意聯絡，
    前往位於臺北市○○區○○路272 號之北興宮內，由戊○○
    持路旁撿拾之棍棒毆打丙○○，並將丙○○強押上車之強暴
    方式剝奪其行動自由，致丙○○受有左胸挫傷、左前臂腫脹
    、左大腿後側瘀斑10×8 公分、右上臂擦傷1 ×1 公分等傷
    害（所涉傷害罪嫌，詳如後述），旋駕車將丙○○強行載至
    臺北市○○區○○街320 號前空地，且持膠帶將丙○○綑綁
    於車內，迨不知情之丁○○接獲甲○○通知而到場前始將其
    鬆綁，經丙○○同意交付停車場經營權並允於一週內交付停
    車場租賃契約，甲○○及戊○○始同意其離去，而剝奪丙○○之行動自由達二小時之久。
二、案經丙○○訴由臺灣士林地方法院檢察署檢察官偵查起訴。
    理  由
一、按被告以外之人於審判外之言詞或書面陳述，除法律有規定
    者外，不得作為證據；又被告以外之人於審判外之陳述，雖
    不符合同法第159 條之1 至第159 條之4 之規定，但經當事
    人於審判程序同意作為證據，法院審酌該言詞陳述或書面陳
    述作成時之情況，認為適當者，亦得為證據；又當事人、代
    理人或辯護人於法院調查證據時，知有第159條第1 項不得
    為證據之情形，而未於言詞辯論終結前聲明異議者，視為有
    前項之同意，刑事訴訟法第159 條第1 項及第159 條之5 分
    別定有明文。查本判決下列所引用之下列各項證據方法之證
    據能力，當事人及辯護人於本院準備程序及審判期日中均未
    予爭執，且迄至言詞辯論終結前亦未再聲明異議，本院審酌
    該等言詞陳述及書面陳述作成時之情況，並無不宜作為證據
    之情事，依刑事訴訟法第159 條之5 之規定，自得作為證據
    ，合先敘明。
二、前揭犯罪事實，業據被告甲○○及戊○○於本院審理中坦承
    不諱，復經告訴人丙○○於偵審中指訴歷歷，且經證人丁○○、乙○○及施丁蓮李分別於偵查及本院審理中證述在卷，
    並有臺北市立聯合醫院忠孝院區94年11月14日出具之驗傷診
    斷書在卷可稽，足徵被告甲○○及戊○○之上開自白與事實
    相符。本件事證明確，渠等犯行均堪認定，應予依法論科。
三、按刑法部分條文業於94年1 月7 日修正，並自95年7 月1 日
    施行，而同於95年7 月1 日施行之刑法第2 條規定，係關於
    新舊法比較適用之準據法，其本身無關行為可罰性要件之變
    更，故於95年7 月1 日前揭法律修正施行後，如有涉及比較
    新舊法之問題，即應逕依修正後刑法第2 條第1 項規定，為
    「從舊從輕」之比較（最高法院95年度第8 次刑事庭會議決
    議意旨可資參照），查本件被告甲○○及戊○○之上開行為
    至遲於94年11月12日完成，是本件被告甲○○及戊○○行為
    後，法律已有變更；而刑法第302 條第1 項之法定刑為「五
    年以下有期徒刑、拘役或三百元以下罰金」，然被告甲○○
    及戊○○行為時之刑法第33條第5 款規定罰金最低額為銀元
    一元，且依罰金罰鍰提高標準條例第1 條之規定，將上開罰
    金之原定數額最高得提高為十倍，是被告行為時之所得科處
    之罰金刑，經折算為新臺幣後，最高額為新臺幣九千元，最
    低額為新臺幣三元；惟依95年6 月14日增訂公布之刑法施行
    法第1 條之1 規定：「中華民國九十四年一月七日刑法修正
    施行後，刑法分則編所定罰金之貨幣單位為新臺幣；九十四
    年一月七日刑法修正時，刑法分則編未修正之條文定有罰金
    者，自九十四年一月七日刑法修正施行後，就其所定數額提
    高為三十倍。但七十二年六月二十六日至九十四年一月七日
    新增或修正之條文，就其所定數額提高為三倍。」，且依95
    年7 月1 日施行之刑法第33條第5 款之規定罰金最低額為新
    臺幣一千元，是被告甲○○及戊○○上開行為所得科處之罰
    金刑，最高額為新臺幣九千元，最低額為新臺幣一千元，經
    比較修正前後規定之結果，應認修正後之法律並非較有利於
    被告，依修正後刑法第2 條第1 項之規定，自應適用行為時
    之法律即修正前之規定論處；又修正前刑法第28條規定為：
    「二人以上共同實施犯罪之行為者，皆為正犯」，而修正後
    第28條規定為：「二人以上共同實行犯罪之行為者，皆為正
    犯」，揆諸本條修正理由，係界定共同正犯參與類型，而將
    陰謀共同正犯及預備共同正犯排除於修正後條文所規定之正
    犯之外，足見修正後共同正犯之可罰性要件之範圍業經限縮
    ，乃屬行為可罰性要件之變更，自應比較新舊法，經比較修
    正前後規定之結果，應認修正後之法律並非較有利於被告，
    依修正後刑法第2 條第1 項之規定，自應適用行為時之法律
    即修正前刑法第28條之規定論以共同正犯，是依上開事項予
    以綜合比較之結果，應認修正後之法律並非較有利於被告，
    依修正後刑法第2 條第1 項之規定，自應整體適用行為時之
    法律即修正前刑法之規定論處。至上開刑法施行法第1 條之
    1 之規定，係在替代罰金罰鍰提高標準條例部分條文，且與
    適用罰金罰鍰提高標準條例之結果相同，對於被告而言並不
    生有利或不利之問題，僅係將貨幣單位由銀元改為新臺幣，
    並非法律變更刑度之條文，當無須就新舊法加以比較，應逕
    適用之（臺灣高等法院暨所屬法院95年法律座談會刑事類提
    案第17號研討結果參照），附此敘明。
四、按刑法第302 條之妨害自由罪，係妨害他人自由之概括的規
    定，故行為人具有一定目的，以非法方法剝奪人之行動自由
    者，除法律別有處罰較重之規定，應適用各該規定處斷外，
    如以使人行無義務之事，或妨害人行使權利為目的，而其強
    暴脅迫復已達於剝奪人行動自由之程度，即祇成立本罪，不
    應再依同法第304 條論處；誠以此項使人行無義務之事，或
    妨害人行使權利之低度行為，應為剝奪人行動自由之高度行
    為所吸收，不能以其目的係在使人行無義務之事，或妨害人
    行使權利，認為係觸犯刑法第302 條第1 項及304 條第1 項
    之二罪名而依同法第55條之規定從一重處斷，最高法院29年
    上字第2359號判例要旨可資參照。查被告甲○○及戊○○係
    以上開強暴方式剝奪告訴人丙○○之行動自由，而遂其告訴
    人丙○○同意交付停車場經營權之目的，揆諸前揭之說明，
    核其上開所為，應係犯刑法第302 條第1 項之以非法方法剝
    奪他人行動自由罪。又渠等與綽號「善子」之真實年籍不詳
    成年男子間就上開妨害自由犯行，有犯意聯絡及行為分擔，
    為共同正犯。又被告甲○○曾於84年間因違反麻醉藥品管理
    條例案件，經臺灣板橋地方法院以83年度訴字第882 號判決
    判處有期徒刑四月及二年八月，並定應執行刑為有期徒刑二
    年十月確定，而於85年12月5 日縮短刑期假釋出監，復於假
    釋付保護管束期間之86年間因肅清煙毒條例等案件，經臺灣
    高等法院以87年度上訴字第632 號判決判處有期徒刑三年二
    月及三月，並定應執行刑為有期徒刑三年四月確定，嗣經撤
    銷前開假釋並接續執行殘刑一年七月九日，而於89年12月11
    日縮短刑期假釋出監，迄至91年7 月15日縮刑期滿執行完畢
    ，而被告戊○○曾於90年間因毒品危害防制條例案件，經臺
    灣臺北地方法院以90年度訴字第1258號判決判處有期徒刑八
    月及六月，並定應執行刑為有期徒刑一年確定，又於91年間
    因竊盜案件，經本院以91年度士簡字第730 號判決判處有期
    徒刑六月確定，復於92年間因毒品危害防制條例案件，經臺
    灣高等法院以92年度上訴字第2962號判決判處有期徒刑八月
    確定，嗣因接續執行前開案件而於94年4 月27日縮刑期滿執
    行完畢，此有臺灣高等法院被告前案紀錄表各一份在卷可參
    ，渠等前均曾受有期徒刑之執行完畢，於五年以內故意再犯
    本件最重本刑為有期徒刑以上之罪，經比較修正前後規定之
    結果，應認修正後之法律並非較有利於被告，依修正後刑法
    第2 條第1 項之規定，自應適用行為時之法律即修正前刑法
    第47條之規定論以累犯，並加重其刑。爰審酌被告甲○○及
    戊○○僅因停車場經營權糾紛率爾毆打告訴人丙○○，並以
    剝奪告訴人丙○○行動自由之方式催討債務，其所生危害難
    謂非鉅，然於犯後尚能坦承犯行，且經告訴人丙○○具狀表
    明撤回其告訴，及其犯罪之動機、目的、手段、被告之品行
    、智識程度、所得利益、犯罪所生之危害等一切情狀，分別
    量處如主文所示之刑。又被告甲○○及戊○○所為本件之妨
    害自由犯行，所犯均係最重本刑為五年以下有期徒刑以下之
    刑之罪，且其犯罪時間均係在96年4 月24日以前，爰依中華
    民國96年罪犯減刑條例第2 條第1 項第3 款之規定，減其宣
    告刑二分之一，而分別諭知如主文所示之減得之刑，並依同
    條例第9 條之規定諭知易科罰金之折算標準。又被告甲○○
    及戊○○行為時之刑法第41條第1 項前段規定：「犯最重本
    刑為五年以下有期徒刑以下之刑之罪，而受六個月以下有期
    徒刑或拘役之宣告，因身體、教育、職業、家庭之關係或其
    他正當事由，執行顯有困難者，得以一元以上三元以下折算
    一日，易科罰金。」，且依修正前罰金罰鍰提高標準條例第
    2 條前段（現已刪除）之規定，將上開易科罰金之折算標準
    就其原定數額提高為一百倍折算一日，是其行為時之易科罰
    金折算標準，應以銀元一百元至三百元折算一日，經折算為
    新臺幣後，應以新臺幣三百元至九百元折算為一日，惟95
    年7 月1 日施行之刑法第41條第1 項前段則規定：「犯最重
    本刑為五年以下有期徒刑以下之刑之罪，而受六個月以下有
    期徒刑或拘役之宣告者，得以新臺幣一千元、二千元或三千
    元折算一日，易科罰金。」，經比較修正前後規定之結果，
    應認修正後之法律並非較有利於被告，依修正後刑法第2 條
    第1 項之規定，自應適用行為時之法律即修正前之刑法第41
    條第1 項前段及修正前罰金罰鍰提高標準條例第2 條之規定
    ，諭知易科罰金，並定其折算標準。
五、又公訴意旨另以：被告甲○○、戊○○（所涉妨害自由罪嫌
    ，詳如前述），於得知丁○○向第三人張英承租位於臺北市
    南港區○○段○ ○段346 地號土地作為停車場，因經營權與
    告訴人丙○○發生糾紛，致遭告訴人丙○○毆打，竟共同與
    姓名年籍不詳之3 名成年男子基於妨害自由及傷害他人身體
    之犯意聯絡，於94年11月12日上午10時30分許，至臺北市○○區○○路272 號北興宮前，分持刀械、棍棒毆打告訴人丙○○，致告訴人丙○○受有左胸挫傷、左前臂腫脹、左大腿
    後側10×8 公分瘀斑、右上臂1 ×1 公分擦傷等傷害。因認
    被告甲○○及戊○○之上開行為亦涉有刑法第277 條第1 項
    之傷害罪嫌等語。按告訴乃論之罪，其告訴應自得為告訴之
    人知悉犯人之時起，於六個月內為之；又告訴乃論之罪，未
    經告訴或已逾告訴期間者，應諭知不受理之判決，刑事訴訟
    法第237 條第1 項及第303 條第3 款分別定有明文。查本件
    公訴人認被告甲○○及戊○○上開行為係犯刑法第277 條第
    1 項之傷害罪嫌，依同法第287 條前段之規定，乃為告訴乃
    論之罪，而被害人丙○○於94年12月1 日之告訴狀內雖記載
    該等傷害事實，然該告訴狀所載罪名為恐嚇、妨害自由及擄
    人勒贖等罪，而於95年8 月8 日檢察官訊問時亦陳稱：「（
    問：告何人何事？）告甲○○及戊○○妨害自由及恐嚇，我
    沒有要告擄人勒贖，那是誤寫。」等語，足見94年12月1 日
    告訴狀並未就傷害部分提出告訴；又被害人丙○○於95年8
    月8 日檢察官訊問時雖表明要對被告戊○○提出傷害告訴，
    然依卷附之94年12月1 日告訴狀所載內容觀之，足見被害人
    丙○○於94年12月1 日前即已知悉被告戊○○所為上開傷害
    行為，而被害人丙○○迄至95年8 月8 日始就被告戊○○所
    涉該傷害犯行提出告訴，顯已逾六個月之告訴期間，揆諸前
    揭之說明，本應為不受理之諭知，惟公訴意旨認此部分犯行
    與前開論罪科刑之妨害自由部分，有修正前之牽連犯之裁判
    上一罪關係，爰不另為不受理之諭知。
據上論斷，應依刑事訴訟法第299條第1項前段，刑法第2條第1項
、第302 條第1 項，修正前刑法第28條、第41條第1 項、第47條
，刑法施行法第1 條之1 ，修正前罰金罰鍰提高標準條例第2 條
，中華民國96年罪犯減刑條例第2 條第1 項第3 款、第7 條、第
9條，判決如主文。
本案經檢察官鄭富城到庭執行職務。
中    華    民    國    97    年    5    月    13    日
                  刑事第五庭審判長法  官  李育仁
                                  法  官  黃潔茹
                                  法  官  黃雅君
以上正本證明與原本無異。
如不服本判決，應於收受送達後10日內，向本院提出上訴書狀，
其未敘述上訴之理由者並得於提起上訴後20日內向本院補提理由
書（均須按他造當事人之人數附繕本）。
                                  書記官  簡湘雲
中    華    民    國    97    年    5     月    13   日
附錄本案論罪科刑法條:
刑法第302條第1項
中華民國刑法第302條
私行拘禁或以其他非法方法，剝奪人之行動自由者，處 5 年以下
有期徒刑、拘役或 3 百元以下罰金。


司法院資訊處製作；財團法人民間司法改革基金會備份。
